臺灣高等法院刑事判決
110年度上訴字第807號
上  訴  人  臺灣桃園地方檢察署檢察官 
上  訴  人  
即  被  告  杜鳳龍  




選任辯護人  謝尚廷法扶律師
            李岳霖法扶律師
上列上訴人因被告殺人未遂等案件，不服臺灣桃園地方法院109
年度訴字第677號，中華民國110年1月21日第一審判決（起訴案
號：臺灣桃園地方檢察署109年度偵字第16022號），提起上訴，
本院判決如下：
    主  文
上訴駁回。　
　　犯罪事實
一、乙○○平時獨自住居於桃園市○○區○○里0 鄰○○○00○00號，與附
    近鄰居未多有接觸但偶有嫌隙，於民國109 年5月24日下午3
     時許，因返家時不滿宗○傑之家人將拖鞋擺放在其住處門口
    ，與當時站在桃園市○○區○○里0 鄰○○○00○00號、12之34號間
    之宗○傑、陳○芃發生口角糾紛，竟因而心生不滿，先返回住
    處內拿取金屬材質之鐵鎚、水果刀各1 把，其明知持質地堅
    硬、金屬材質之鐵鎚朝他人頭部敲擊，將造成他人頭骨骨折
    、顱內出血，致人死亡之結果，亦知悉持金屬材質、鋒利之
    水果刀朝他人頸部穿刺，將造成他人大量失血，而生死亡之
    結果，卻仍基於殺人之故意，持鐵槌追逐陳○芃，陳○芃為閃
    避而不慎摔倒躺臥地面，乙○○竟持鐵槌朝陳○芃之頭部敲擊2
     至3 下，陳○芃及時以雙手保護頭部，始未遭鐵鎚敲擊到，
    然陳○芃仍因阻擋敲擊而受有右上臂挫瘀傷、左膝挫擦傷等
    傷害；宗○傑因見乙○○持鐵鎚攻擊陳○芃，遂快步上前阻止，
    詎乙○○另基於殺人之故意，取出原先攜帶之水果刀1 支，朝
    前來阻止之宗○傑之頸部攻擊，宗○傑即時閃避，惟水果刀仍
    自宗○傑之嘴部插入，並自左頸部穿出，致宗○傑因而受有左
    臉頰及左頸穿刺傷、右肩、右上臂及右前臂多處撕裂傷合併
    肌肉及肌腱損傷等傷害，因宗○傑、陳○芃均經緊急送醫，始
    均倖免於死亡結果之發生。
二、案經陳○芃、宗○傑告訴桃園市政府警察局大溪分局移送臺灣
    桃園地方檢察署檢察官偵查起訴。
    理  由
壹、有罪部分：
甲、程序方面：
一、按刑事訴訟法第159條第1項雖規定，被告以外之人於審判外
    之言詞或書面陳述，除法律有規定外，不得作為證據。惟同
    法第159條之5第1、2項已規定，經當事人於審判程序同意作
    為證據，法院審酌該言詞陳述或書面陳述作成時之情況，認
    為適當者，亦得為證據。又當事人、代理人或辯護人於法院
    調查證據時，知有第159條第1項不得為證據之情形，而未於
    言詞辯論終結前聲明異議者，視為有前項之同意（指同條第
    1項之同意作為證據），此乃第159條第1項所容許，得作為
    證據之例外規定之一。本案所據以認定被告犯罪事實之供述
    證據，檢察官、被告及辯護人於言詞辯論終結前，均未就上
    開證據主張有刑事訴訟法第159條第1項不得為證據之情形，
    本院復審酌各該證據作成時並無違法及證明力明顯過低之瑕
    疵等情況，認為適當，是未爭執之供述證據，具有證據能力
    。
二、本案認定犯罪事實之非供述證據，均與本案事實具有自然關
    聯性，且核屬書證、物證性質，又查無事證足認有違背法定
    程式或經偽造、變造所取得等證據排除之情事，復經本院依
    刑事訴訟法第164條、第165條踐行物證、書證之調查程序，
    檢察官、被告及辯護人對證據能力均不爭執，具有證據能力
    。
乙、實體方面：
一、認定犯罪事實所憑之證據及理由：
    訊據上訴人即被告乙○○固供承於上開時間、地點，與陳○芃
    、宗○傑發生口角衝突，並手持鐵槌、水果刀等情，惟矢口
    否認有殺人未遂之犯行，辯稱：伊記得有揮鐵鎚，刀子也有
    伸出去，但伊未看見他們有受傷，之後伊就失去意識，沒有
    印象鐵鎚、刀子有打到人，最後印象就是刀子伸出去云云。
    然查：
  ㈠被告於上述時間、地點，與告訴人陳○芃、宗○傑發生口角爭
    執，進而返回住處持鐵槌、水果刀等情，被告並不爭執，核
    與證人即告訴人陳○芃、宗○傑、證人陳○春於警詢、偵查及
    原審審理時之證述均相符（見16022號偵卷第33至35、43至4
    5、105至107頁，原審卷第49至52、127至139、212至218頁
    ），並有現場照片4 張在卷可佐（見16022號偵卷第59頁及
    反面），堪信為真實。
　㈡證人陳○芃於警詢時證稱：「109 年5 月24日下午3 時許，我
    跟我爸爸陳○春坐在家門口聊天，鄰居乙○○從外面回來，看
    到他家門口旁有一雙宗○傑家中的拖鞋，他看到後就大聲對
    我爸咆哮說『誰的拖鞋』，我說『放一下會怎樣嗎？我等下拿
    就好了』，之後乙○○就開始碎碎念，這時隔壁的宗○傑聽到後
    ，兩人就開始吵起來，我們就把他們分開，乙○○回去家中，
    過沒多久，他忽然從家中衝出來，手拿鐵鎚追著我跑，我跑
    兩步就滑倒，鐵鎚就往我頭部砸，我用我右手阻擋鐵槌，宗
    ○傑看到後，第一時間衝上來保護我，我當時躺在地板，看
    到他們兩個在扭打，我爸上前把乙○○拉開，拉開後，我看到
    宗○傑全身是血。我躺在地上的時候，我有看到對方拿刀對
    宗○傑亂揮，因為我手被鐵鎚打到很痛，我無法立即起身幫
    忙，之後我爸就來幫忙」等語，於偵查中證稱：「乙○○當下
    拿榔頭往我頭部猛敲，只是被我手擋住，我只被他敲了一下
    ，手整個沒知覺，他敲了我2 、3 下，當下他的力道非常強
    ，因為他敲完我的手，我的手連動都沒辦法動，到醫院有打
    止痛針、消炎藥，可是到第5 天後才能活動。被告直到宗○
    傑過來救我才沒繼續敲，當時我跌倒是仰躺，我看到被告他
    拿榔頭第一下就往我的頭部敲打，因為我有看到趕快用手擋
    住，可是他後續2 、3 下也朝我頭部猛敲打，我的手臂整個
    抱住頭才沒被敲到」等語，於原審審理時證稱：「被告家在
    我家隔壁，當時有一雙鞋子在被告家門口，被告當時被一個
    年輕人載回來，被告就問我及我父親說鞋子是誰的，我說那
    不是我們家的，他就唸一唸，隔壁的宗○傑聽到就跟被告有
    口角，二個人互相在講話，講一講我認為沒事了，後來我站
    在宗○傑家對面車棚的車子旁邊，我們繼續聊天，被告回到
    家裡面拿出榔頭追我，我就滑倒，被告要拿榔頭朝我的頭部
    攻擊，我用我的手擋住，我護著我的頭，宗○傑看到就過來
    把我拉起來，我回過神時看到宗○傑都是血，宗○傑有被砍到
    ，陳○春就上前阻止，看到被告躺在地板上。被告用榔頭揮
    我，我用手擋住，我嚇到，我回過神看到宗○傑都是血」等
    語（見16022號偵卷第33至35頁、105頁反面，原審卷第212
    至217頁）。證人宗○傑於警詢時證稱：「於109年5月24日下
    午約4時許，大家都在住家外面聊天，當時乙○○由一位年輕
    人載回來，一到家就說『誰的拖鞋擋在我家門口』，然後陳○
    芃說『又沒有擋到你家門口』，因為對方當時講話口氣不是很
    好，我就說大家是隔壁鄰居幹嘛這樣口氣不好，後來他又回
    誰要跟你們當鄰居，就進去家裡，之後我在外面聊天時，看
    見對方從家中衝出來，拿著榔頭向陳○芃攻擊，以致陳○芃跌
    倒在地，我看到馬上衝過去制止欲抓住榔頭，並且把陳○芃
    扶起來，當時我不知道對方有刀子，在剎那間，對方拿出刀
    子向我下顎砍過來，砍殺程度已達貫穿下顎至脖子，後續刀
    子拔出，又向我身體亂砍，陳○春看到血跡之後，立即向對
    方制止」，於偵查中證稱：「被告當下拿刀子朝我頸部砍，
    只是我有閃避，所以刀子從嘴巴進去一直到脖子出來」，於
    原審審理時證稱：「當天我、陳○春、陳○芃及一些鄰居、媽
    媽在12-34 與12-33 號中間的門口聊天，我家人的一雙拖鞋
    放在被告家門口，也沒有擋到被告進出，被告當時由一位年
    輕人用機車從外面載回來，他看到拖鞋就很兇的說『這是誰
    的拖鞋，為何擋在我家門口』，之後拖鞋就移走，我就說『大
    家都是鄰居，幹嘛要這麼兇』，被告說『誰要跟你們當鄰居』
    ，陳○芃也有跟被告說『幹嘛這麼兇』，之後我就先去旁邊跟
    朋友抽菸，被告進去家沒多久就拿著鐵鎚衝出來，我剛好有
    看到陳○芃倒在地上，被告用鐵鎚朝陳○芃的頭部猛敲，我就
    直接衝過去制止，我要蹲下去扶倒地的陳○芃起來時，不知
    道被告從哪裡拿來的刀就要往我的喉嚨刺，我有閃掉，但是
    刀子還是從我的嘴唇左邊刺進去，從靠近頸部那邊穿出來，
    流很多血，我遭被告刺了之後我就後退，被告當時還是拿那
    把刀亂揮一通，我有用手去抵擋，所以我的右手也有受傷，
    右手的肌肉因為都有被被告拿刀刺進去，所以有很多肌肉損
    害，現在都還在復健。我不知道被告的精神狀況為何，他一
    直砍我，我過去時沒有意識到被告會動手，我也沒有打被告
    ，我把被告的鐵鎚拿走，刀子就往我的喉嚨這邊過來。刀子
    的長度有辦法從臉部穿到左邊頸部」等語（見16022號偵卷
    第105頁，原審卷第49至52、126至133頁）。證人陳○春於警
    詢時證稱：「109 年5月24日下午約3 時許，當時我跟陳○芃
    坐在我家門口聊天，剛好乙○○從外面回來，看到他家門口旁
    有一雙隔壁宗○傑的拖鞋，他看到後就大聲對我咆哮『誰的拖
    鞋』，我當時沒理他，我兒子說『放一下會怎樣嗎？我等下拿
    就好了』，之後乙○○就開始碎碎念，這時在隔壁的宗○傑聽到
    後，兩人就開始吵起來，我們就把他們分開，乙○○回去家中
    ，過沒多久，他忽然從家中衝出來，手拿鐵槌先追我兒子陳
    ○芃，我兒子跑兩步就跌倒，鐵槌就往我兒子頭部槌，我兒
    子用手擋住，宗○傑看到後，第一時間衝上去制止對方，我
    也上前把乙○○拉開，拉開後他就倒在地上，我覺得莫名其妙
    地上很多血，我才看到對方手上有拿刀，也看到宗○傑受傷
    流很多血。我只看到乙○○、宗○傑雙方拉扯，我把乙○○拉開
    後，就看到宗○傑受傷。宗○傑右手臂有3 個刀傷、左臉頰靠
    近脖子部分有一刀」，於偵查中證稱：「一開始是拖鞋放到
    他家門口，他就不高興，陳○芃說放一下有什麼關係，他人
    就進屋裡，陳○芃以為沒事了，沒想到過一會他從屋裡衝出
    來，右手拿著鐵鎚要往陳○芃敲，這時候我們沒看到刀子，
    應該放在被告身上的哪裡，陳○芃要跑掉，但地上濕滑而跌
    倒，他的榔頭就往陳○芃頭上敲，當時在外面聊天的宗○傑，
    因為比較靠近所以要上前阻止，結果被告拿出預藏的刀子砍
    向宗○傑，我因為離比較遠，也趕過去阻止」，於原審審理
    時證稱：「109年5月24日我在我家門口即32號前面與我小兒
    子陳○芃聊天，宗○傑跟我二兒子在他家門口聊天，被告從山
    下回來，被告到他家門口時，33號與34號交界處放了1 雙拖
    鞋，被告看到我，對我說『那是誰的拖鞋』，我就看他一下，
    我沒有回答什麼，陳○芃說『拖鞋放一下有什麼關係，等一下
    就拿走了』，之後被告就開門，還有1 個年輕人幫他搬東西
    ，宗○傑與我的兒子在喝酒聊天，宗○傑聽到又說『地又不是
    他的，擺一下有什麼關係』，宗○傑與被告沒有衝突，我們都
    覺得應該沒有什麼事情，陳○芃就靠在34號門口對面1 臺白
    色車子，我離開跑去31號跟另位一位鄰居聊天，過幾分鐘，
    我轉過來時，看到被告從他家裡面衝到外面，朝陳○芃的方
    向，被告手上拿著1 把榔頭，陳○芃跑了2 、3 步，因為穿
    拖鞋滑倒，被告就拿榔頭往陳○芃的頭上敲下去，沒有敲到
    頭，敲到手，因為陳○芃有用手去擋，當時宗○傑離我兒子比
    較近，宗○傑看到就去幫忙，我們不知道被告手上還有一把
    水果刀，我距離比較遠，我趕過去時都是血，我就把被告往
    後拉倒在地，他拿的榔頭及刀子就掉了，我看宗○傑傷很重
    ，趕快打電話報警」等語（見16022號偵卷第43至45、105頁
    反面，原審卷第135至139頁）。互核宗○傑、陳○芃及陳○春
    上開證述內容，皆一致證述被告於109年5月24日下午3時許
    ，返回其桃園市○○區○○里0 鄰○○○00000 號住處時，因不滿
    屋外遭他人放置拖鞋，而與鄰居即陳○芃、宗○傑發生口角爭
    執，進而返回住處拿取鐵槌、水果刀，持鐵鎚追逐陳○芃，
    見陳○芃跌倒在地，即持鐵槌朝陳○芃之頭部敲擊，復見宗○
    傑前來阻止，另持水果刀朝宗○傑之頸部攻擊，而陳○芃、宗
    ○傑均於當日送國軍桃園總醫院附設民眾診療服務處急診就
    診，陳○芃經診斷受有右上臂挫瘀傷、左膝挫擦傷等傷害、
    宗○傑則診斷受有左臉頰及左頸穿刺傷、右肩、右上臂及右
    前臂多處撕裂傷合併肌肉及肌腱損傷等傷害，有國軍桃園總
    醫院109年8月13日醫桃企管字第1090003125號函暨所附之急
    診病歷、護理紀錄表1份、附設民眾診療服務處診斷證明書2
    紙在卷可憑（見16022號偵卷第41頁，原審卷第57、151至17
    6頁）。又警察據報至桃園市○○區○○里0 鄰○○○00000 號前處
    理本案時，於現場扣得沾染血跡之水果刀、鐵鎚各1 支，現
    場地面及被告身著之服裝亦均沾染血跡，有桃園市政府警察
    局大溪分局扣押筆錄、扣押物品目錄表、扣押物品收據1 份
    、現場照片20張在卷可據（見16022號偵卷第27至31、51至6
    1頁），衡諸告訴人宗○傑、陳○芃及現場之人陳○春與被告均
    僅係相鄰之鄰居，皆無仇恨糾紛，斷無甘冒誣告、偽證罪刑
    罰之風險，刻意誣陷被告之可能與必要，且被告遭警察查獲
    時，其身穿之衣服、褲子及臉部均沾染血跡，被告亦供承其
    於案發當日有揮動鐵槌、伸出刀子等情，是告訴人宗○傑、
    陳○芃及陳○春上開證述情節，堪信為真實。
  ㈢按殺人未遂之成立，以有殺害他人生命之故意，著手於殺人
    之實行而未發生死亡之結果為要件；倘無使人喪失生命之故
    意，僅在使其身體、健康受到傷害，則為傷害罪。而行為人
    之行為究係基於殺人之故意或傷害之故意，為行為人內心主
    觀意思，此一主觀之要件，關係罪責之成立與否，法院為判
    斷時應詳加審酌行為當時所存在之一切客觀情況（最高法院
    95年度台上字第789 號判決意旨參照）。法院應審酌加害人
    之行為動機、手段、行為人對其行為客觀上足以造成死亡之
    結果，其主觀上確信之程度如何，是否預見其發生而不違反
    其本意，及其他情況證據等綜合判斷。固然法院之審酌並不
    以兇器種類及傷痕之多少為絕對標準，亦不能因與被害人素
    不相識，原無宿怨，事出突然，即認為無殺人之故意。但下
    手之情形如何，於審究犯意方面，仍為重要參考資料，故認
    定被告是否有殺人犯意，自應審酌當時情況，視其動機之有
    無、兇器之種類、被害人是否難以防備、加害之部位、次數
    、攻擊是否猛烈足使人死亡等等，以為判斷之準據（最高法
    院107年度台上字第1781號、106 年度台上字第2283號、105
    年度台上字第2749號、105年度台上字第3007號判決意旨參
    照）。人體頭顱內部有極為脆弱之腦部組織，主控人體呼吸
    、心跳等維繫生命必要條件之樞紐，若以鐵槌等具有相當重
    量之金屬製品揮擊頭部，將傷及頭顱內極為脆弱之腦部組織
    ，又人體頸部為主要動脈所在，若以鋒利刀刃猛力攻擊、刺
    擊，恐造成該處動脈之血管遭割裂，導致大量出血，若未及
    時送醫救治，恐休克死亡，此情為一般人所明瞭。而被告於
    發生時既為54歲之成年男子，依其智識程度及生活經驗，應
    均有所認識。被告與告訴人宗○傑、陳○芃因故發生口角爭執
    後，即返回住處拿取鐵鎚、水果刀各1 把，該鐵鎚長逾30公
    分、前端圓筒狀鈍重金屬寬度約15公分，質地堅硬厚重，而
    水果刀長度約24公分（刀刃約長12公分、刀柄長約12公分）
    ，有上開現場照片3張在卷可稽（見16022號偵卷第59頁），
    被告於案發時，先追逐陳○芃，並趁陳○芃摔倒在地不及防備
    之際，持鐵鎚往陳○芃之頭部敲擊，被告明知持質地堅硬、
    金屬材質之鐵鎚朝他人頭部敲擊，極易造成頭骨骨折或顱內
    出血，發生致人死亡之結果，卻仍持鐵鎚朝告訴人陳○芃頭
    部揮擊2至3下，幸告訴人陳○芃始終以雙手抱住頭部，然告
    訴人陳○芃仍受有右上臂挫瘀傷之傷害，且告訴人陳○芃尚證
    稱其手臂當下無法行動，可見被告之揮擊力道猛烈，倘非告
    訴人宗○傑即時前往阻止被告，告訴人陳○芃恐無法持續擋住
    被告之攻擊，而被告若僅係欲傷害告訴人陳○芃，可持鐵鎚
    朝告訴人陳○芃之四肢揮擊即可，豈會在告訴人陳○芃摔倒在
    地、防備較弱之狀況，仍朝告訴人陳○芃之頭部揮擊，其具
    有殺害告訴人之犯意甚明。縱告訴人陳○芃未有頭部之外傷
    ，而係右上臂挫瘀傷之傷害，惟此乃告訴人陳○芃持續抱住
    頭部防衛，致被告無法準確攻擊告訴人陳○芃之頭部，而未
    足以瞬間造成告訴人陳○芃死亡或其他更嚴重之傷勢，而告
    訴人陳○芃自我防衛之舉，並無礙於被告主觀上具有殺害告
    訴人陳○芃故意之認定。再被告攻擊告訴人陳○芃之際，在旁
    之告訴人宗○傑上前阻止被告，被告竟持攜帶之水果刀朝告
    訴人宗○傑頸部攻擊，因告訴人宗○傑閃躲，故水果刀自告訴
    人宗○傑之嘴部插入，再自其左頸部穿出，造成上開左臉頰
    及左頸穿刺傷，可見被告攻擊告訴人宗○傑時力道甚猛，且
    極力朝告訴人宗○傑頸部攻擊，被告當可知悉告訴人宗○傑之
    頸部一旦遭利刃刺穿，勢將受傷嚴重、失血過多而致死亡結
    果，且若被告僅欲傷害告訴人宗○傑，大可揮砍告訴人陳○芃
    其餘部位即可，豈係朝告訴人宗○傑最脆弱之身體部位頸部
    用力揮砍？益證被告具殺害告訴人宗○傑之犯意甚明。
  ㈣至被告辯稱：係因告訴人宗○傑、陳○芃及陳○春等人，意圖結
    夥搶劫、製造是非，才會持鐵鎚、水果刀防衛自己安全云云
    ，然只有被告之片面供述，別無其餘事證相佐，且被告於案
    發後，身體亦未受有傷害，難認被告於本件案發時有遭他人
    不法之侵害，被告既未面臨任何現在不法之侵害，自無主張
    正當防衛之可能。
  ㈤綜上所述，被告所辯，顯係卸責飾詞，不足採信。本案事證
    明確，被告犯行堪以認定。
二、論罪科刑
  ㈠核被告所為，係犯刑法第271條第2項、第1項之殺人未遂二罪
    。
　㈡數行為於同時同地或密切接近之時地實施，侵害同一之法益
    ，各行為之獨立性極為薄弱，依一般社會健全觀念，在時間
    差距上，難以強行分開，在刑法評價上，以視為數個舉動之
    接續施行，合為包括之一行為予以評價，較為合理，則屬接
    續犯，而為包括之一罪（最高法院86年台上字第3295號判例
    參照）。被告於上開時地，持鐵鎚敲擊告訴人陳○芃頭部2至
    3下之行為，係在同一地點為之，持續侵害之法益均為告訴
    人陳○芃之生命、身體法益，係屬同一，時間相當密接，其
    各自獨立性極為薄弱，依一般社會健全觀念，實無從加以割
    裂評價，在刑法評價上，以視為數個舉動之接續施行，合為
    包括之一行為予以評價，較為合理，參照前開判例意旨，屬
    接續犯，只論以一個殺人未遂罪。
  ㈢被告雖已著手於殺害告訴人陳○芃、宗○傑，幸告訴人陳○芃、
    宗○傑經緊急送醫救治而均未生死亡結果，犯罪尚屬未遂，
    均依刑法第25條第2 項規定按既遂犯之刑度減輕其刑。
　㈣刑法第19條規定：「行為時因精神障礙或其他心智缺陷，致
    不能辨識其行為違法或欠缺依其辨識而行為之能力者，不罰
    。行為時因前項之原因，致其辨識行為違法或依其辨識而行
    為之能力，顯著減低者，得減輕其刑。前二項規定，於因故
    意或過失自行招致者，不適用之」；參諸該條立法理由所示
    ，刑法第19條第1 項、第2 項分別依生理學與心理學混合之
    立法方式，明確界定其精神障礙或其他心智缺陷之判斷標準
    。又關於責任能力之內涵，包含行為人辨識其行為違法之能
    力，以及依其辨識而行為之能力。至責任能力有無之判斷標
    準，多認以生理學及心理學之混合立法體例。易言之，區分
    其生理原因與心理結果二者，則就生理原因部分，實務即可
    依醫學專家之鑑定結果為據，而由法官就心理結果部分，判
    斷行為人於行為時，究屬無責任能力或限制責任能力與否。
    在生理原因部分，以有無精神障礙或其他心智缺陷為準；在
    心理結果部分，則以行為人之辨識其行為違法，或依其辨識
    而行為之能力，是否屬不能、欠缺或顯著減低為斷，是依刑
    法第19條關於行為人在精神狀況下責任能力之判斷標準，在
    於行為人有無不能辨識其行為違法之能力，或其辨識之能力
    有無顯著減低之情形。申言之，被告於行為之際，是否確有
    不能辨識其行為違法之能力或辨識能力顯著降低，應由法院
    依據行為當時所有之客觀狀態及行為之每一細節（例如：行
    為前、中及後之反應狀態）等綜合判斷之；又依刑法第19條
    規定，刑事責任能力，係指行為人犯罪當時，理解法律規範
    ，辨識行為違法之意識能力，與依其辨識而為行為之控制能
    力。行為人是否有足以影響意識能力與控制能力之精神障礙
    或其他心理缺陷等生理原因，因事涉醫療專業，固應委諸於
    醫學專家之鑑定，然該等生理原因之存在，是否致使行為人
    意識能力與控制能力欠缺或顯著減低之心理結果，係依犯罪
    行為時狀態定之，故應由法院依調查證據之結果，加以判斷
    （最高法院96年台上字第6368號判決意旨參照）；查刑事責
    任能力之內涵，包括行為人辨識其行為違法之能力，以及依
    其辨識而行為之能力。至責任能力之有無及高低，可分為生
    理原因及心理結果二部分，生理原因部分，以有無精神障礙
    或其他心智缺陷為準，此屬精神醫學問題；而心理結果部分
    ，則以行為人之辨識其行為違法，或依其辨識而行為之能力
    ，是否屬不能、欠缺或顯著降低為斷，應由法院依調查證據
    之結果，綜合判斷之（最高法院98年度台上字第1570號判決
    意旨參照）。原審依職權將被告送請亞東紀念醫院鑑定被告
    於本案行為時之精神狀態，該院鑑定之結論為「被告過去無
    精神科診斷，案發當時也無幻聽、妄想等精神症狀，智能無
    明顯障礙，然而被告長期傾向獨立生活、多從事無需與人互
    動之活動，沉默寡言，僅與二姐一家人有互動，需考慮被告
    有類分裂人格疾患（schizoid personality disorder ），
    被告對於社會情境的理解及判斷較自我中心，思考較執著、
    缺少彈性，然而其辨識行為違法及依其辨識而行為之能力未
    達顯著減低之程度」，有精神鑑定報告書1 份在卷可佐（見
    原審卷第231至235頁），且經鑑定證人即鑑定醫生甲○○於原
    審審理時證述：「人格疾患通常指青少年之後，尤其是成年
    之後的穩定人格特質，這個表示他長期的情況，不太會因為
    特定治療而有很大的變動，類分裂人格疾患指的是對人際互
    動的需求相對低的，大多不太與人互動，在社交上的互動也
    相對比較弱，在工作上或生活上會有一些相關表現。人格疾
    患被列在精神科診斷守則裡人格部分，不能算是定義的重大
    精神疾病，又被認為是人的個性裡一種非多數的表現，未必
    是一種病，就是跟大家比較不一樣，但不是說他這樣一定有
    問題。每個人都有自己不同的個性，有些個性在社會裡比較
    容易生存，找到在社會安身立命的方法，有些個性的人會比
    較辛苦，他們未必都會碰到困難，如果沒有因此而碰到困難
    ，我們不會因此定義他是有疾病的人，也就是像這類人格疾
    患的人，他未必需要就醫，因為他不見得遇到困難，他可能
    過著自己的生活，他有自己專業能力，他與別人沒有相處困
    難，不會呈現出特定問題。當一個人有一種精神狀態時，比
    較容易得到另一種精神疾病，這是大腦比較脆弱的狀況，但
    不代表一定會發展出另一種疾病，因為是不同的疾病，如果
    他確實有二種精神疾病，都會診斷出來，不會因為有這個人
    格疾患就說他有思覺失調症」、「在鑑定過程中很重要就是
    區辨他有無妄想的狀況，妄想是持續相信一個事情，其實沒
    有證據，或是那個證據與事實不符，他仍然持續相信，以被
    告而言，他其實對鄰居的不滿是可以講的出一些鄰居引起他
    不滿的行為，包含丟菸蒂、狗大便之類，所以他的不滿是有
    緣由，被告的狀況比較是在他對於生氣事情的因應方式偏離
    我們覺得合理的處理方式，但不是因為他無故妄想造成他對
    鄰居有報復行為。就被告陳述這件事情，他覺得這件事情應
    該要這樣處理，他也想好他要這樣處理，當下狀況我會覺得
    並不是他突然一個比較與他不一樣的判斷，而做出本案行為
    。我覺得這可能是被告個性的一部分，他可能會用一些偏激
    的方式反應，但不是他無法自制的理由」、「我認為被告的
    狀況是出於他自己的判斷去做反應，沒有辨識能力明顯欠缺
    的狀況」等情（見原審卷第287至295頁）。細繹上開鑑定報
    告內容，被告行為時精神狀態診斷之形成，乃由鑑定醫師甲
    ○○參考被告口述、原審相關卷證資料，根據被告之過去生活
    史、疾病史、智力評估、社會情境認知圖卡等精神狀態檢查
    、心理評估結果以及本案相關卷宗做出的臨床判斷，而非僅
    由被告自述得知，且鑑定醫生甲○○亦明確證述所謂「人格疾
    患」並非屬於精神疾病，僅係人際關係並非臨床多數之表現
    ，顯然被告生理上並無任何精神障礙或心智缺陷，自無刑法
    第19條減輕或免除刑責之適用。況被告亦供承其拿出鐵鎚、
    水果刀之目的，係為預防、保護自己等語（見原審卷第83頁
    ），可認被告清楚知悉鐵鎚、水果刀具有攻擊之性質，卻仍
    持鐵鎚、水果刀攻擊告訴人宗○傑、陳○芃，被告既可依照自
    己之主觀認識、判斷，選擇具有攻擊性之刀具防衛告訴人宗
    ○傑、陳○芃，益證被告於行為時之身心狀態正常。至被告雖
    於原審準備程序期日時辯稱：「記得有揮鐵槌，刀子也有伸
    出去，可是我沒有看見他們有受傷，之後我就失去意識，好
    像那一瞬間我不存在，我沒有印象我的鐵鎚、刀子有打到人
    ，我最後的印象是我刀子伸出去，之後就一片空白」云云，
    然被告既明知其有「揮鐵槌」、「伸刀子」，且採取拿取鐵
    鎚、水果刀之方式處理糾紛，卻遺忘後續之過程，參諸被告
    生理狀況既屬正常，顯係避重就輕之詞，要難據以認定被告
    有刑法第19條第1項、第2 項減輕事由。
　㈤被告所犯上述二罪，犯意各別，行為互殊，侵害不同生命法
    益，應予分論併罰。
三、沒收說明：
  ㈠扣案之鐵鎚1支、水果刀1支，係被告所有供其殺害宗○傑、陳
    ○芃所用之物，均依刑法第38條第2項規定宣告沒收。
　㈡扣案之衣服1件、眼鏡1 個，係被告殺害陳○芃、宗○傑時所著
    服裝，然係日常生活所用之物裝，非屬違禁物，核與被告犯
    罪無涉，則不予宣告沒收。
貳、無罪部分：
一、公訴意旨略以：被告於上述時間、地點，與陳○芃、宗○傑發
    生肢體衝突後，陳○春亦上前阻止，被告明知其手持水果刀
    ，若持刀反抗他人，極可能因此造成他人身體受到傷害，卻
    仍不違背其本意，基於傷害之不確定犯意，持刀反抗陳○春
    ，果因此造成陳○春受有右小指割傷之傷害。因認被告涉犯
    刑法第277 條第1 項之傷害罪嫌云云。
二、按犯罪事實應依證據認定之，無證據不得認定犯罪事實；不
    能證明被告犯罪者，應諭知無罪之判決，刑事訴訟法第154
    條第2項、第301條第1項分別定有明文。又刑事訴訟法上所
    謂認定事實之證據，係指足以認定被告確有犯罪行為之積極
    證據而言，該項證據自須適合於被告犯罪事實之認定，始得
    採為認定有罪之資料；事實之認定應憑證據，如未發現相當
    證據，或證據不足以證明，自不能以推測或擬制之方法，以
    為裁判之基礎。再認定犯罪事實所憑之證據，雖不以直接證
    據為限，間接證據亦包括在內，然而無論其為直接或間接證
    據，其為訴訟上之證明，須於通常一般之人均不致有所懷疑
    ，而得確信其為真實之程度者，始得據為有罪之認定，倘其
    證明尚未達到此一程度，而有合理之懷疑存在，致使無從形
    成有罪之確信，即不得遽為不利被告之認定（最高法院76年
    台上字第4986號判例參照）。又檢察官就被告犯罪事實，應
    負舉證責任，並指出證明之方法，刑事訴訟法第161條第1 
    項亦有明文規定。因此，檢察官對於起訴之犯罪事實，應負
    提出證據及說服之實質舉證責任；倘其所提出之證據，不足
    為被告有罪之積極證明，或其闡明之證明方法，無從說服法
    官以形成被告有罪之心證，基於無罪推定之原則，自應為被
    告無罪判決之諭知（最高法院92年台上字第128號判例參照
    ）。
三、公訴意旨認被告涉有傷害罪嫌，係以證人陳○芃、宗○傑、陳
    ○春於偵訊時之證述、桃園市政府警察局大溪分局扣押物品
    目錄表1紙、國軍桃園總醫院附設民眾診療服務處出具之診
    斷證明書1紙、刑案現場照片及相關證物相片20張等證據，
    為其主要論據。惟訊據被告堅決否認有何傷害犯行，其與辯
    護人均辯稱：陳○春之傷勢肇因於被告無意識轉身所造成，
    並非故意造成陳○春受有傷害等語。經查：
  ㈠告訴人陳○春於上揭時間、地點，受有右小指割傷約2 公分之
    傷害，業據證人即告訴人陳○春於警詢、偵訊及原審審理期
    日均證述明確（見16022號偵卷第43至第45、105至107 頁，
    原審卷第135至139頁），並有國軍桃園總醫院附設民眾診療
    服務處診斷證明書1 紙在卷可佐（見16022號偵卷第49頁）
    ，堪信為真實。
　㈡刑法第13條第1 項明定：行為人對於構成犯罪之事實，明知
    並有意使其發生者為故意；同條第2 項明定：行為人對於犯
    罪之事實，預見其發生，而其發生不違背其本意者，以故意
    論。前者學理上謂為意欲主義，後者謂為容任主義，但不論
    其為「明知」或「預見」，皆為故意犯主觀上之認識，只是
    程度強弱有別，行為人有此認識進而有「使其發生」或「任
    其發生」之意，則形成犯意，前者為確定故意、直接故意，
    後者為不確定故意、間接故意，但不論其為確定故意或不確
    定故意，其「明知」或「預見」乃在犯意決定之前，至於犯
    罪行為後結果之發生或未發生，則屬因果關係問題，因常受
    有物理作用之支配，非必可由行為人「使其發生」或「任其
    發生」，故犯意之認識與犯罪之結果為截然不同之概念，不
    容混淆（最高法院90年度台上字第7964 號判決意旨參照）
    。
　㈢證人即告訴人陳○春於警詢時證稱：「我只看到雙方拉扯，我
    把乙○○拉開後，就看到宗○傑受傷。我的右手小姆指有割傷2
     公分」，於偵查中證稱：「我因為離比較遠，也趕過來阻
    止，在阻止過程中被被告刀子劃傷手指」，於原審審理時證
    稱：「我距離比較遠，我趕過去時都是血，我把被告往後拉
    倒在地，被告就躺在地上，我看不對勁，血那麼多，我的手
    也有被刀劃到，可能是拉被告時被劃到的，被告沒有攻擊我
    ，我把被告拉倒以後，他拿的榔頭及刀子就掉了。我把被告
    往後拉倒時不小心劃到，我是事後才知道我的手被劃到。我
    在被告後面，我將被告往後拉」、「我站在被告的身後，二
    手抓住被告的肩膀或衣服，用力將他往我的左方甩開，避免
    造成更大的傷害」等語（見16022號偵卷第45、105頁，原審
    卷第135至139頁）。
　㈣依據證人陳○春之歷次證述，其為阻止被告繼續持鐵鎚、水果
    刀攻擊他人，遂從後方拉扯被告，在拉扯過程中，遭被告手
    中之水果刀割傷，難認被告係基於傷害之犯意，明知或預見
    將造成陳○春之傷害，卻仍揮動水果刀而造成陳○春上揭傷勢
    。
　㈤被告斯時手中固持有水果刀此一危險物品，本應注意，以免
    傷及他人，惟被告既遭陳○春往後拉倒，其對於陳○春突如其
    來之舉動，自無從事先知悉，則其既無法察覺身後之陳○春
    舉止，自無從注意手中刀具是否會傷及陳○春，被告恐亦無
    反應時間採取有效之迴避措施，自無法令被告負過失之責任
    。
四、綜上所述，檢察官此部分所提之證據，尚不能使本院形成被
    告有罪之確信。此外，復查無其他積極證據足資證明被告此
    部分有何被訴之傷害犯行。揆諸首揭說明，此部分既不能證
    明被告犯罪，即應為被告無罪之諭知。
叁、維持原判決及駁回上訴之理由：
　㈠原判決有罪部分：　
　　本院審理結果，認原審就被告有罪部分以事證明確，適用刑
    法第271 條第2 項、第1 項、第25條第1 項、第2 項、第51
    條第5款、第38條第2項之規定，以被告之責任為基礎，並斟
    酌刑法第57條各款所列事項等一切情狀（見原判決第15頁第
    12行至第26行），於判決內詳述其理由，判決：乙○○犯殺人
    未遂罪，處有期徒刑陸年；又犯殺人未遂罪，處有期徒刑柒
    年陸月。應執行有期徒刑捌年貳月。扣案之鐵鎚壹支、水果
    刀壹支，均沒收。核其認定事實、適用法律及量刑，均為妥
    適，應予維持。被告仍執前詞否認犯罪提起上訴，為無理由
    ，應予駁回。檢察官上訴意旨略以：被告自案發迄今，已逾
    半年，均未曾試圖與告訴人宗○傑和解，且均自始否認有何
    殺人未遂犯行，可認被告犯後態度不佳，實難認被告就所為
    之殺人未遂犯行，係誠心悔悟，且影響宗○傑日後的人生甚
    鉅，被告之犯案手法囂張且影響社會治安甚鉅。原審判決對
    被告所涉對宗○傑之殺人未遂犯行僅量處有期徒刑七年六月
    ，顯有過輕，難認允當。請將原判決撤銷，更為適當合法 
    之判決。然查：刑事科刑判決旨在實現刑罰權之分配正義，
    法院對有罪被告之科刑，應符合罪刑相當原則，使輕重得宜
    ，罰當其罪，以契合社會之法律感情。原審就被告殺害宗○
    傑未遂部分，已斟酌其犯罪之一切情狀，量處被告有期徒刑
    七年六月，符合罪刑相當原則，並無科刑過輕情形。是此部
    分檢察官以原審量刑過輕提起上訴，為無理由，應予駁回。
　㈡原判決無罪部分：　
　　檢察官上訴意旨略以：原審認被告無法察覺身後陳○春舉止
    ，無從注意手中刀具是否會傷及陳○春，亦無反應時間採取
    有效之迴避措施，所為之認定自有悖於一般社會大眾所認知
    之論理法則與經驗法則。原判決認事用法尚嫌未洽，請撤銷
    原判決，更為適當合法之判決。然查：犯罪事實應依證據認
    定之，所謂證據，須適於為被告犯罪事實之證明者，始得採
    為斷罪資料（最高法院53年台上字第2750號判例參照），原
    審就被告被訴傷害部分為無罪之判決，已於判決內詳述其理
    由，檢察官上訴後並未再提出證據證明被告之犯罪事實，是
    檢察官係就原審採證認事適法職權行使或原判決已明白論斷
    之事項，再為事實或法律上爭執，為無理由，應予駁回。
據上論斷，應依刑事訴訟法第368條，判決如主文。
本案經檢察官呂光華到庭執行職務。
中　　華　　民　　國　　110 　年　　5 　　月　　20　　日
                  刑事第八庭  審判長法　官 陳世宗
                                    法　官 呂寧莉
                                    法　官 周明鴻
以上正本證明與原本無異。
殺人未遂罪部分，如不服本判決，應於收受送達後20日內向本院
提出上訴書狀，其未敘述上訴之理由者並得於提起上訴後20日內
向本院補提理由書（均須按他造當事人之人數附繕本）「切勿逕
送上級法院」。
檢察官就本院維持一審無罪判決部分，檢察官提起上訴以刑事妥
速審判法第9條規定為限。
刑事妥速審判法第9條：
除前條情形外，第二審法院維持第一審所為無罪判決，提起上訴
之理由，以下列事項為限：
一、判決所適用之法令牴觸憲法。
二、判決違背司法院解釋。
三、判決違背判例。
刑事訴訟法第 377 條至第 379 條、第 393 條第 1 款之規定，
於前項案件之審理，不適用之。
                                    書記官 謝雪紅
中　　華　　民　　國　　110 　年　　5 　　月　　20　　日
附錄：本案論罪科刑法條全文
中華民國刑法第271條
（普通殺人罪）
殺人者，處死刑、無期徒刑或10年以上有期徒刑。
前項之未遂犯罰之。
預備犯第1項之罪者，處2年以下有期徒刑。